【裁判字號】    99,訴,1135
【裁判日期】    990917
【裁判案由】    遺棄
【裁判全文】
臺灣高雄地方法院刑事判決              99年度訴字第1135號
公  訴  人  臺灣高雄地方法院檢察署檢察官
被      告  陳ＯＯ真實姓名年.
上列被告因遺棄案件，經檢察官提起公訴（98年度偵字第10146
號），本院判決如下：
    主  文
陳ＯＯ成年人故意對兒童犯違背法令而遺棄罪，處有期徒刑柒月
。緩刑貳年，並應向國庫支付新臺幣參萬元。
    事  實
一、陳ＯＯ成年人（民國60年1 月出生，真實姓名年籍詳卷）係
    甲童（96年11月出生，真實姓名年籍詳卷）之生母，依民法
    第1114條第1 款之規定，對甲童負有第一順位之扶養義務，
    且陳ＯＯ離婚無夫可分擔照顧之責，甲童父親不詳亦無父親
    可資照顧，陳ＯＯ明知甲童年僅1 歲多，為無自救力之兒童
    ，已無其他扶養義務人照顧之狀態，竟基於不為甲童生存所
    必要養育之犯意，於97年10月2 日20時許，將甲童留置在保
    母林ＯＯ住處後，未支付金錢予林ＯＯ代為養育甲童即獨自
    離去，並自斯時起避不見面，行蹤不明，拒不對甲童為生存
    所必要之養育，林ＯＯ多次聯繫未果乃於97年10月13日向高
    雄市政府警察局新興分局報案，嗣該分局通知高雄市政府社
    會局，社會局乃自97年10月14日起安置甲童，而陳ＯＯ直至
    98 年3月初才與社會局聯絡，並於同年4 月中始探望甲童。
二、案經高雄市政府警察局新興分局移送偵辦。         
    理  由
一、本件被告所犯並非死刑、無期徒刑、最輕本刑為3 年以上有
    徒刑之罪或高等法院管轄第一審案件，而其於準備程序進行
    中，被告先就被訴事實為有罪之陳述，經本院告知簡式審判
    程序之旨，並聽取公訴人及被告之意見後，本院認適宜改依
    簡式審判程序進行，爰依刑事訴訟法第273 條之1 第1 項、
    第284 條之1 規定，由本院合議庭以裁定由受命法官獨任進
    行簡式審判程序，合先敘明。
二、前揭事實，業據被告陳ＯＯ於審理時坦承不諱，核與證人即
    保母林ＯＯ於警詢、偵查證述及證人即高雄市政府社會局社
    工游ＯＯ於偵查證述情節相符（見警卷，頁5 ；偵卷，頁7
    、31），復有全戶戶籍資料查詢結果2 份及高雄市政府警察
    局新興分局員警工作紀錄簿影本1 紙在卷可稽（見警卷，頁
    10 、23 ），足徵被告上開任意性自白與事實相符，堪信屬
    實。是本件事證明確，被告犯行洵堪認定，應依法論科。
三、按刑法第294 條第1 項後段之遺棄罪，以負有扶助、養育或
    保護義務者，對於無自救力之人，不為其生存所必要之扶助
    、養育或保護為要件。所謂「生存所必要之扶助、養育或保
    護」，係指義務人不履行其義務，於無自救力人之生存有危
    險者而言。是最高法院29年上字第3777號判例所稱：「若負
    有此項義務之人，不盡其義務，而事實上尚有他人為之養育
    或保護，對於該無自救力人之生命，並不發生危險者，即難
    成立該條之罪」，應以於該義務人不履行其義務之際，業已
    另有其他義務人為之扶助、養育或保護者為限；否則該義務
    人一旦不履行其義務，對於無自救力人之生存自有危險，仍
    無解於該罪責（最高法院著有87年台上字第2395號判例可資
    參照）。又最高法院29年上字第3777號判例中所指「他人」
    ，係指其他義務人而言，否則，不負此義務之人，因憐憫而
    為事實上之照料，既不能冀望其繼續為必要之照料，一旦棄
    養，對於無自助力人之生存即有危險，自不能因此而解免扶
    養義務人之罪責（最高法院94年度台上字第4697號判決意旨
    可資參照）。本件被告係甲童之生母，依民法第1114條第1
    款之規定，對甲童負有第一順位之扶養義務，且被告離婚無
    夫可分擔照顧之責，甲童父親不詳亦無父親可資照顧，是被
    告棄養甲童後，雖甲童事實上有保母林ＯＯ扶養10餘日及其
    後由高雄市政府社會局介入安置扶養，但此乃係本於人性慈
    愛及社會救助理念所為給付，依法令負有扶養義務之被告，
    自不能因之而免責。又兒童及少年福利法之成年人故意對兒
    童犯罪之規定，係對被害人為兒童之特殊要件予以加重處罰
    ，乃就犯罪類型變更之個別犯罪行為予以加重，屬刑法分則
    加重之性質，成為另一獨立之罪名（最高法院92年第1 次刑
    事庭會議決議可資參照）。本件被告為60年1 月出生，甲童
    係96年11月出生，此有全戶戶籍資料查詢結果在卷可稽（見
    警卷，頁8 ～10），行為時被告為成年人，甲童係年僅1 歲
    多之兒童，是被告不為甲童生存所必要養育，核其所為係犯
    刑法第294 條第1 項、兒童及少年福利法第70條第1 項前段
    之成年人故意對兒童犯違背法令而遺棄罪，公訴意旨僅論以
    刑法第294 條第1 項之遺棄罪，容有未恰，惟因社會基本事
    實同一，爰變更起訴法條。被告為成年人而故意對兒童犯傷
    害罪，應依兒童及少年福利法第70條第1 項前段規定，加重
    其刑。爰審酌被告不為甲童生存所必要之養育，乏欠親情人
    倫，對甲童所生之危害非輕，然念其前無犯罪之前科，有臺
    灣高等法院被告前案紀錄表1 紙附卷可佐，素行尚佳，且犯
    後坦承犯行，應有悔改之心，兼衡其智識程度、家庭經濟狀
    況等一切情狀，爰量處如主文所示之刑。末查被告未曾受有
    期徒刑以上刑之宣告，茲念其為維持生計而外出工作，以致
    誤罹刑章，諒以經此起訴、審判程序，理當知所警惕，信無
    再犯之虞，本院因認前開所宣告之刑以暫不執行為適當，爰
    併予諭知緩刑2 年，以啟自新。然為使被告從本案中深切記
    取教訓，本院乃認除前開緩刑宣告外，另有賦予被告一定負
    擔之必要，遂併予諭知被告應向國庫支付新臺幣3 萬元，以
    期符合本件緩刑之目的。
據上論斷，應依刑事訴訟法第273 條之1 條第1 項、第299 條第
1 項前段、第300 條，刑法第294 條第1 項、第74條第1 項第1
款、第2 項第4 款，兒童及少年福利法第70條第1 項前段，判決
如主文。
本案經檢察官鄧怡君到庭執行職務。
中    華    民    國    99    年    9    月    17    日
                  刑事第七庭  法  官  洪培睿
以上正本證明與原本無異。
如不服本判決應於收受送達後10日內向本院提出上訴書狀，並應
敘述具體理由；如未敘述上訴理由者，應於上訴期間屆滿後20日
內向本院補提理由書（均須按他造當事人之人數附繕本）「切勿
逕送上級法院」。
中    華    民    國    99    年    9     月    17    日
                              書記官  秦富潔
附錄論罪科刑法條
刑法第294條第1項後段
（違背義務之遺棄罪）
對於無自救力之人，依法令或契約應扶助、養育或保護而遺棄之
，或不為其生存所必要之扶助、養育或保護者，處 6 月以上、 
5 年以下有期徒刑。
因而致人於死者，處無期徒刑或 7 年以上有期徒刑；致重傷者
，處 3 年以上 10 年以下有期徒刑。


兒童及少年福利法第70條第1項
成年人教唆、幫助或利用兒童及少年犯罪或與之共同實施犯罪或
故意對其犯罪者，加重其刑至二分之一。但各該罪就被害人係兒
童及少年已定有特別處罰規定者，不在此限。

司法院資訊處製作；財團法人民間司法改革基金會備份。
